【裁判字號】    99,易,1535
【裁判日期】    990924
【裁判案由】    詐欺
【裁判全文】
臺灣高雄地方法院刑事判決              99年度易字第1535號
公  訴  人  臺灣高雄地方法院檢察署檢察官
被      告  乙○○
上列被告因詐欺案件，經檢察官提起公訴（臺灣高雄地方法院
檢察署99年度偵字第13875、14456號），及移送併案審理（臺
灣臺北地方法院檢察署99年度偵字第16849 號），本院判決如下
：
    主  文
乙○○犯幫助詐欺取財罪，處有期徒刑參月，如易科罰金，以新
臺幣壹仟元折算壹日。
    事  實
一、乙○○知詐騙集團經常以人頭行動電話門號撥打電話，施用
    詐術使被詐害人將款項匯入指定人頭帳戶，以掩飾其犯行，
    並藉此逃避檢警人員之追緝，且此種犯罪類型於社會中早已
    屢見不鮮，可預見其所申辦之行動電話門號提供他人使用，
    將幫助他人實施詐欺犯罪，竟基於縱他人以其行動電話門號
    實施詐欺亦不違其本意之幫助犯意，於98年8 月18日之某時
    ，在不詳地點，約定以新臺幣（下同）500 至1,000 元之代
    價，將以其名義申辦之遠傳電信股份有限公司（下稱遠傳電
    信）之門號0000000000號SIM 卡提供由年籍姓名不詳綽號「
    王小弟」之成年男子（下稱「王小弟」）所屬之詐欺集團使
    用，嗣該詐欺集團成員基於詐欺之犯意：（一）於98年10月
    初，在露天拍賣網站刊登拍賣筆記型電腦之不實訊息，並以
    乙○○所申辦之上開行動電話門號供聯絡之用，俟甲○○聯
    繫後，該詐欺集團成員即以乙○○所申辦之上開行動電話門
    號，發送簡訊予甲○○告知欲出售之筆記型電腦型號、價金
    及匯款帳號云云，甲○○不疑有他遂依指示於98年10月10日
    匯款5,200 元至封勝雄（經臺灣板橋地方法院99年簡字3584
    號判決有罪確定）所有之國泰世華商業銀行股份有限公司（
    下稱國泰世華銀行）海山分行帳號000000000000號帳戶內；
    （二）於98年12月22日，在雅虎奇摩拍賣網站刊登拍賣BenQ
    37吋液晶電視之不實訊息，並留下上揭行動電話門號供網友
    聯絡，丙○○上網瀏覽而信以為真，決定下標購買，並撥打
    上揭門號聯繫該詐欺集團成員詢問匯款方式，丙○○遂於當
    日依據指示將9,500 元匯至楊雅惠（業經臺灣高雄地方法院
    檢察署檢察官以99年度偵字第11731 、13875 號為不起訴確
    定在案）所有之國泰世華銀行東高雄分行帳號000000000000
    00號帳戶內；又該詐欺集團成員再於98年12月25日5 時21分
    許，以上開行動電話門號，發送簡訊予丙○○佯稱另有BenQ
    42吋及奇美42吋液晶電視各1 部欲出售云云，致丙○○陷於
    錯誤，而依指示匯款26,300元至曾國偉（業經臺灣板橋地方
    法院99年度簡字第1948號判決有罪確定在案）之中華郵政股
    份有限公司（下稱中華郵政）馬祖西莒郵局帳號0000000000
    0000號帳戶內；（三）於98年12月25日下午3 時許，以上揭
    門號撥打予丁○○，佯以網路購物詐騙丁○○，致其陷於錯
    誤於，在臺北市松山區○○○路○ 段66號公司內，以網路轉
    帳方式，將貨款8,150 元由其所有元大商業銀行股份有限公
    司（下稱元大銀行）帳戶大匯至曾國偉上揭中華郵政馬祖西
    莒郵局帳戶內。嗣甲○○、丙○○、丁○○發覺有異，報警
    處理，為警循線查獲上情。
二、案經甲○○訴由臺北縣政府警察局中和第一分局報請臺灣板
    橋地方法院檢察署檢察官報請臺灣高等法院檢察署檢察長核
    轉臺灣高雄地方法院檢察署檢察官及丙○○訴由臺東縣警察
    局臺東分局報請臺灣高雄地方法院檢察署檢察官偵查起訴暨
    丁○○訴由臺北市政府警察局中正第一分局報請臺灣臺北地
    方法院檢察署檢察官併案審理。
    理  由
壹、證據能力部分：
    按被告以外之人於審判外之陳述，雖不符刑事訴訟法第159
    條之1 至第159 條之4 之規定，而經當事人於審判程序同意
    作為證據，法院審酌該言詞陳述或書面陳述作成時之情況，
    認為適當者，亦得為證據，當事人或辯護人於法院調查證據
    時，知有第159 條第1 項不得為證據之情形，而未於言詞辯
    論終結前聲明異議者，視為有前項之同意，刑事訴訟法第
    159 條之5 定有明文。查本件如後所述被告以外之人於審判
    外之言詞及書面陳述，雖不符刑事訴訟法第159 條之1 至第
    159 條之4 之規定，惟被告未於言詞辯論終結前聲明異議者
    ，經本院審酌該等證據作成時之情況，亦認為適當，是依照
    上揭法條意旨說明，均認有證據能力。
貳、實體部分：
一、訊據被告乙○○固坦承有於上揭時間以其名義申辦上開0000
    000000之門號，並將該門號SIM卡交付予他人使用，惟矢口
    否認有何幫助詐欺之犯行，辯稱：其係因看報紙「辦門號換
    現金」之廣告，才以500 元至1,000 元之代價，同意「王小
    弟」以其名義申辦上揭門號使用，其不知會被詐欺集團拿去
    騙人云云。惟查：
（一）上開0000000000之門號為被告於98年8 月18日向遠傳電信
      所申辦乙節，業據被告自承在卷，復上揭門號用戶基本資
      料、有遠傳易付卡申請書附卷可稽（見臺灣高雄地方法院
      檢察署99年度偵字第13875 號卷〈下稱偵一卷〉第165 頁
      、第183 頁），堪可認定。而被害人甲○○、丙○○、丁○○分別於上揭時間遭真實姓名年籍不詳之詐騙集團成員
      ，各以上開方式詐騙，致其陷於錯誤，而於上揭時間，分
      別匯款上揭金額至上揭帳戶內等情，為被告所不爭執，復
      各據被害人甲○○、丙○○、丁○○於警詢時指訴綦詳（
      見臺灣板橋地方法院檢察署99年度偵字第2825號卷〈下稱
      偵二卷〉第4 頁反面、第5 頁；臺灣高雄地方法院檢察署
      99年度偵字第11731 號卷〈下稱偵三卷〉第9 頁、第10頁
      ；臺灣臺北地方法院檢察署99年度偵字第16849 號卷〈下
      稱偵四卷〉第19頁反面、第20頁），另有上揭門號通聯調
      閱查詢單、被害人甲○○之華南銀行網路ATM 98年10月10
      日入帳通知、雅虎奇摩拍賣網站商品拍賣資料、被害人丙○○中華郵政存簿儲金簿封頁及內頁影本、被害人丙○○
      98年12月22日、98年12月25日中華郵政自動櫃員機交易明
      細表、被害人丁○○之元大銀行Super ATM 轉帳明細項目
      各1 份、露天網站網路拍賣物品資料2 份附卷可查（見偵
      一卷第18頁至第24頁、第40頁第103 頁；偵二卷第6 頁、
      第12頁反面、第13頁；偵四卷第26頁至第32頁），另有本
      院電詢被害人丙○○電話紀錄查詢表附卷可按（見本院卷
      第44頁），是足認被告申辦之上開行動電話門號確遭詐騙
      集團作為詐騙被害人甲○○、丙○○、丁○○之犯罪工具
      無疑。
（二）又被告雖以前揭情詞置辯，然按行動電話門號通常專屬個
      人使用，具有強烈之屬人性格，且現今行動電話甚為普及
      ，任何人皆可自行前往電信機構申請行動電話之門號，並
      無特別之窒礙，一般民眾皆得輕易申請1個甚或數個門號
      使用，故一旦有人刻意收集他人行動電話門號使用，依一
      般常識，極易判斷係隱身幕後之人為規避偵查機關循線追
      查之考慮而為，自可產生與不法犯罪目的相關之合理懷疑
      ，並可預見將自己申請之行動電話SIM卡提供他人使用，
      可能因此幫助他人從事犯罪行為，致使被害人及警方追查
      無門；參以坊間報章雜誌及新聞媒體，對於以簡訊、電話
      等方式通知中獎或如退稅、輕鬆借款等其他類似之不法詐
      騙方法及詐騙集團經常使用他人之行動電話門號，以隱匿
      其詐欺取財犯罪之不法行徑，規避檢警等執法人員之查緝
      ，類此在社會上層出不窮之案件，亦迭經報導及再三批露
      ，是被告對於詐欺集團收集門號可能用於詐騙之情形，自
      應甚有瞭解，則其應當可預見「王小弟」向其收集行動電
      話門號SIM卡，可能被利用作為與財產犯罪有關之工具；
      況被告與「王小弟」並不熟識，衡情其豈可能輕信「王小
      弟」收集上揭門號絕非用於不法行為，另佐以被告於偵訊
      、本院審理時供承：當時「王小弟」答應要給其500 元至
      1,000 元等語（見本院99年度審易字第2696號卷第127 頁
      ；偵一卷第176 頁），足知被告當時雖可預見「王小弟」
      收集行動電話門號SIM 卡，可能被利用為與財產犯罪有關
      之工具，然為上揭代價，仍將上開門號SIM 卡交予他人使
      用甚明。綜上，被告辯稱：其無幫助詐欺之意思云云，顯
      係推諉卸責之詞，並不足採。
（三）再按刑法上之幫助犯，係對於犯罪與正犯有共同之認識，
      而以幫助之意思，對於正犯資以助力，而未參與實施犯罪
      之行為者而言（最高法院75年度臺上字第1509號、88年度
      臺上字第1270號判決意旨參照）。是如未參與實施犯罪構
      成要件之行為，且係出於幫助之意思提供助力，即屬幫助
      犯，而非共同正犯。查本件被告提供上開門號之SIM 卡予
      詐欺集團，作為詐欺集團實行詐欺取財之犯罪工具，固使
      得不法份子得以遂行詐欺取財之犯行，然被告單純提供門
      號SIM 卡予他人使用之行為，並不等同於向被害人施以欺
      罔之詐術行為，亦無證據證明被告有參與詐欺取財犯行之
      構成要件行為，或與實行詐欺取財犯行之人有犯意聯絡，
      僅係對於該實行詐欺取財犯行之人資以助力，衡諸前揭說
      明，應論以幫助犯。
（四）至依據被告於本院審理時所提出身心障礙手冊，固可認被
      告有智力不足或精神上疾病之情，然觀諸被告歷次庭訊時
      陳述案情經過，尚稱明確無礙，且知如何陳述對己較有利
      ，則被告主觀上自有能力預見其交付上揭門號，將可能遭
      不法歹徒用以實施詐欺取財之犯罪，上開身心障礙手冊，
      無從佐為對被告有利之認定。
（五）綜上，被告提供上開行動電話門號SIM 卡予他人使用，既
      可預見該等正犯係為掩飾或隱匿詐欺行為之用，且被害人
      確因遭詐欺而受有損害，已如前述，足認被告確有幫助他
      人實施詐欺取財之行為及不確定故意存在，其所辯各節，
      難以採信，本件事證明確，被告犯行洵堪認定。
二、是核被告所為，係犯刑法第30條第1 項、第339 條第1 項之
    幫助詐欺取財罪，爰依刑法第30條第2 項規定，按正犯之刑
    減輕之。又被告以1 個提供上開行動電話門號之幫助詐欺行
    為，同時幫助詐騙集團成員分別向被害人甲○○、丙○○、
    丁○○詐取財物，為想像競合犯，爰依刑法第55條規定，從
    一重論以幫助詐欺取財罪。至併案部分即被害人丁○○遭詐
    欺部分（臺灣臺北地方法院檢察署99年度偵字第16849 號）
    及上開被害人丙○○遭詐騙9,500 元之部分，檢察官雖均未
    為起訴，惟此犯行與已起訴部分既具有裁判上一罪之關係，
    為起訴效力所及，本院自得併予審理。爰審酌被告為謀小利
    ，隨意提供行動電話門號予實行詐欺犯罪者行騙財物，助長
    犯罪歪風，不僅造成被害人因而受有損失，並增加國家查緝
    犯罪之困難，行為實有可議之處，且被告犯後未坦承犯行，
    態度非佳，惟考量被告為身心障礙人士，暨其犯罪動機、目
    的、手段等一切具體情狀，量處如主文所示之刑，並考量其
    智識、經濟狀況等情，諭知易科罰金之折算標準，以資懲儆
    。至被告申辦之上開行動電話門號之SIM 卡，固係供犯罪所
    用之物，惟其既已交付詐欺集團使用，則已非被告所有，且
    非義務沒收之物，爰不另為沒收之諭知，附此敘明。
據上論斷，應依刑事訴訟法第299 條第1 項前段，刑法第339 條
第1 項、第30條第1 項前段、第2 項、第55條、第41條第1 項前
段，刑法施行法第1 條之1 ，判決如主文。
本案經檢察官張媛舒到庭執行職務。
中    華    民    國    99    年    9     月    24    日
                  刑事第十三庭  審判長法  官  黃蕙芳
                                      法  官  陳筱雯
                                      法  官  王參和
以上正本證明與原本無異。
如不服本判決應於收受送達後10日內向本院提出上訴書狀，並應
敘述具體理由；如未敘述上訴理由者，應於上訴期間屆滿後20日
內向本院補提理由書（均須按他造當事人之人數附繕本）「切勿
逕送上級法院」。
中    華    民    國    99    年    9     月    24    日
                                      書記官  葉祝君
附錄本案論罪科刑法條：
中華民國刑法第30條
（幫助犯及其處罰）
幫助他人實行犯罪行為者，為幫助犯。雖他人不知幫助之情者，
亦同。
幫助犯之處罰，得按正犯之刑減輕之。
中華民國刑法第339條第1項
（普通詐欺罪）
意圖為自己或第三人不法之所有，以詐術使人將本人或第三人之
物交付者，處5 年以下有期徒刑、拘役或科或併科1 千元以下罰
金。

司法院資訊處製作；財團法人民間司法改革基金會備份。
